高雄高等行政法院簡易判決　　　　　　　　　　　　　　　九十三年度簡字第四四號
　　原　　　告　甲○○
　　被　　　告　財政部高雄市國稅局
　　代　表　人　鄭宗典　局長
　　訴訟代理人　乙○○
右當事人間因綜合所得稅事件，原告不服財政部中華民國九十二年十二月二十五日台
財訴字第○九二○○六六四一九號訴願決定，提起行政訴訟。本院判決如左：
　　主  文
原告之訴駁回。
訴訟費用由原告負擔。
    事實及理由
一、緣原告九十年度綜合所得稅結算申報，列報本人、父親及姪女等五人之免稅額計
    新臺幣（下同）三十七萬元，被告以原告所列報姪女謝惠玲、謝惠娟及謝惠婷（
    下稱系爭親屬）三人不符規定為由，予以剔除免稅額二十二萬二千元。原告不服
    ，申經復查，未獲變更，提起訴願，亦遭決定駁回，遂提起本件行政訴訟。
二、原告起訴主張略以：其本人所居住之房屋為門牌高雄市旗津區永安巷三十四號，
    與系爭親屬所設籍之永安巷三十五號房屋二樓頂樓緊鄰且相通，故原告確與系爭
    親屬三人有永久共同生活為目的而同居一家；再者，系爭親屬之父謝阿淋為原告
    之兄，其民國（下同）九十年度薪資所得總額僅三十萬元，並不足支付所有生活
    費用及子女教育費，故系爭親屬三人確有依靠原告扶養之實；而聲明求為判決訴
    願決定及原處分（復查決定含原核定處分）均撤銷。被告則以：系爭親屬三人為
    原告之兄謝阿淋之女，與渠等之父母共同居住於高雄市旗津區永安巷三十五號，
    而原告與其父親則居住於永安巷三十四號，故系爭親屬三人並未與原告以永久共
    同生活為目的而同居一家，彼此間即未具備家長家屬關係，核與行為時所得稅法
    第十七條第一項第一款第四目規定得列報減除免稅額之要件不符，故被告剔除系
    爭親屬三人之免稅額二十二萬二千元，並無不合。且經被告實地勘察結果，永安
    巷三十四號房屋緊鄰三十五號房屋，惟一、二、三樓並未相通，原告所稱並非事
    實；故原告對系爭親屬三人縱有資助，乃念同宗之誼而給與津貼，此種慈惠施與
    行為，係本於雙方之感情而生，於法原不能援為要求扶養之根據，從而原告對系
    爭親屬既無生活保持（維持）或生活扶助義務，請求認列系爭親屬免稅額，於法
    未合，核難採據，至檢具里長出具之證明書及系爭親屬父親出具之切結書，因與
    要證之事實不符，自無足採等語資為抗辯，而聲明求為判決駁回原告之訴。
三、按「‧‧‧免稅額：納稅義務人按規定減除其本人、配偶及合於左列規定扶養親
    屬之免稅額。‧‧‧（四）納稅義務人其他親屬或家屬，合於民法第一千一百十
    四條第四款及第一千一百二十三條第三項之規定，未滿二十歲或滿六十歲以上無
    謀生能力，確係受納稅義務人扶養者。但受扶養者之父或母如屬第四條第一款及
    第二款之免稅所得者，不得列報減除。」為行為時所得稅法第十七條第一項第一
    款第四目所明定。次按「左列親屬互負扶養之義務：‧‧‧四、家長家屬相互間
    。」「負扶養義務者有數人時，應依左列順序定其履行義務之人：一、直系血親
    卑親屬。二、直系血親尊親屬。三、家長‧‧‧。」「家置家長。同家之人，除
    家長外，均為家屬。雖非親屬而以永久共同生活為目的同居一家者，視為家屬。
    」分別為民法第一千一百十四條第四款、第一千一百十五條第一項及第一千一百
    二十三條所規定。又按「所得稅法有關個人綜合所得稅『免稅額』之規定，其目
    的在以稅捐之優惠使納稅義務人對特定親屬或家屬盡其法定扶養義務。同法第十
    七條第一項第一款第四目規定：『納稅義務人其他親屬或家屬，合於民法第一千
    一百十四條第四款及第一千一百二十三條第三項之規定，未滿二十歲或滿六十歲
    以上無謀生能力，確係受納稅義務人扶養者』，得於申報所得稅時按受扶養之人
    數減除免稅額，固須以納稅義務人與受扶養人同居一家為要件，惟家者，以永久
    共同生活之目的而同居為要件，納稅義務人與受扶養人是否為家長家屬，應取決
    於其有無共同生活之客觀事實，而不應以是否登記同一戶籍為唯一認定標準。．
    ．．」業經司法院釋字第四一五號解釋在案；而此號解釋之解釋理由書更明白表
    示：「．．．所得稅法第十七條第一項第一款第四目規定：『納稅義務人其他親
    屬或家屬，合於民法第一千一百十四條第四款及第一千一百二十三條第三項之規
    定，未滿二十歲或滿六十歲以上無謀生能力，確係受納稅義務人扶養者』，得於
    申報所得稅時按受扶養之人數減除免稅額，明示此項免稅額之享有，無論受扶養
    者為其他親屬或家屬，除確係受納稅義務人扶養外，尚須符合民法第一千一百十
    四條第四款及第一千一百二十三條第三項之規定，即以具備家長家屬關係為要件
    。所謂家，民法上係採實質要件主義，以永久共同生活為目的而同居一家為其認
    定標準，．．．。」另民法第一千一百十四條規定之親屬間互負扶養義務，此扶
    養義務係法定義務，不因免稅額而得降低或免除其履行義務，是扶養費用於依民
    法第一千一百十四條規定之順位應負扶養義務之人，即為法定之支出項目，而該
    扶養義務者之個人負擔租稅能力即因家庭之法定扶養義務而減低；故行為時所得
    稅法第十七條第一項第一款關於扶養親屬免稅額減除之重點在於有無法定扶養義
    務，而扶養義務依據民法第一千一百十五條規定，有先後順位之分，故依據行為
    時所得稅法第十七條第一項第一款扶養親屬免稅額之使用者，自應以扶養義務順
    位在先者為先，亦即原則上應由父母優先扶養，若係由扶養義務順位在後之家長
    為此扶養親屬免稅額之申報，則納稅義務人自應就其家屬之父母無法扶養之事實
    負舉證責任。（參見行政法爭議法律問題（下）學者葛克昌著「論公法上金錢給
    付義務之法律性質」一文第二十三頁）。
四、經查原告九十年度綜合所得稅結算申報，列報系爭扶養親屬謝惠玲、謝惠娟、謝
    惠婷三人均為原告之兄謝阿淋之女，而系爭扶養親屬於九十年度係與其父母謝阿
    淋、鄭麗雲共同居住於高雄市旗津區永安巷三十五號，而原告則與其父謝連成居
    住於同巷三十四號（但原告本年度之戶籍則仍設於永安巷三十五號，於九十一年
    三月十二日始遷入同巷三十四號與其父親同戶）一節，已經原告陳述在卷，且於
    被告實地訪查時，原告之父謝連成亦陳稱：伊與原告已居住在永安巷三十四號多
    年，另其長子謝阿淋及媳婦鄭麗雲自八十一年結婚後一直居住永安巷三十五號（
    三十四號房屋後棟之房屋），其孫女謝惠玲、謝惠娟、謝惠婷等三人，自出生後
    就與渠等父母同住，並未與原告共同居住生活等語甚明，有被告復查員外勤工作
    日誌附原處分卷可稽，故於九十年度，原告與系爭扶養親屬是分別居住永安巷三
    十四號及三十五號甚明。至原告雖陳稱：三十四號及三十五號二間房屋於二樓通
    三樓之地方有樓梯相通，且系爭親屬有時亦會到三十四號房屋居住云云；然依原
    告所自陳該二房屋之使用情形及型態觀之，該二房屋係各自擁有不同之出入門戶
    ，僅是於兩間房屋二樓連接三樓的地方另建樓梯相通（二屋樓高不同），並原告
    是與其父居住於三十四號，而系爭扶養親屬亦與其等父母同住三十五號，並原告
    亦自陳原告與其父親有時自己吃，有時與原告之兄嫂即謝阿淋一家人一起吃，足
    見原告之兄謝阿淋與其配偶、女兒是於原告之外，另行獨立之一家，只是彼此間
    情感上及日常生活中仍維繫密切關係，但尚難因此謂其等具有以永久共同生活為
    目的同居一家之客觀事實存在。尤其原告更自承其等家中事情之決定者為其父親
    ，故縱認居住於三十四號及三十五號之人係屬以永久共同生活為目的而同居一家
    之人，該家之家長亦當為原告之父謝連成，而非原告；原告既非該家之家長，故
    原告與系爭親屬間亦不成立家長家屬關係，則原告列報系爭扶養親屬已與上述行
    為時所得稅法第十七條第一項第一款第四目規定之要件不合。況原告自承其兄謝
    阿淋即系爭扶養親屬之父係從事臨時工工作，於九十年度之收入有三十萬元，至
    系爭扶養親屬之母亦有從事賣東西、打零工之工作，其等收入係供作家庭生活收
    入等語甚明，而依據被告查得之所得扣繳資料，系爭扶養親屬之父母於九十年度
    所得總額為三十萬四千八百三十五元，則有財政部高雄市國稅局九十年度綜合所
    得稅各類所得資料清單附卷可稽；顯見其等並非毫無扶養能力之人，實難謂系爭
    扶養親屬三人之父母於九十年度無能力擔負起對其子女所應負之法定第一順位扶
    養義務。故縱如原告主張其有支付系爭扶養親屬生活上之電費、水費云云，然此
    亦僅能認為係原告念同宗之誼而給予津貼，此種慈惠施與行為，乃本於雙方之感
    情而生，並不能援為係屬扶養之論據。故原告據以主張其有扶養系爭受扶養親屬
    ，而得將之列報為綜合所得稅免稅額之扶養親屬範圍，即難採取。至原告雖提出
    里長出具之證明書及謝阿淋出具之切結書證明系爭三十四號及三十五號房屋係相
    通，及原告有與謝阿淋一家共同生活暨有扶養之事實，有該證明書及切結書附原
    處分卷可稽，然依前開本院調查證據結果，原告與系爭親屬間並無以永久共同生
    活為目的而同居一家之家長家屬關係存在，故縱系爭二間房屋係相通，且原告有
    支付相關費用之事實，亦無從為有利於原告之認定，故原告持該證明書及切結書
    ，爭執原處分係屬違法云云，即無可採。
五、綜上所述，原告之主張並無可採；被告就原告九十年度綜合所得稅結算申報，否
    准系爭親屬免稅額二十二萬二千元之列報，核屬有據，訴願決定予以維持，亦無
    不合。原告提起本件訴訟，求為撤銷訴願決定及原處分，為無理由，應予駁回。
    又本件屬簡易訴訟事件，故不經言詞辯論為之。
六、據上論結，本件原告之訴為無理由，依行政訴訟法第二百三十三條第一項、第一
    百九十五條第一項後段、第九十八條第三項前段，判決如主文。
中　　　華　　　民　　　國　　九十三　　年　　　三　　　月　　二十二　　日
                              高雄高等行政法院第一庭
                                          法      官　楊惠欽
右為正本係照原本作成。
如不服本判決，應於判決送達後二十日內向本院提出上訴書狀，其未表明上訴理由者
，應於提起上訴後二十日內向本院提出上訴理由書（須按對造人數附繕本）；如於本
判決宣示或公告後送達前提起上訴者，應於判決送達後二十日內補提上訴理由書（須
附繕本）。未表明上訴理由者，逕以裁定駁回。
提起上訴應預繳送達用雙掛號郵票七份（每份三十四元）。
中　　　華　　　民　　　國　　九十三　　年　　　三　　　月　　二十二　　日
　　　　　　　　　　　　　　　　          法院書記官　李怡緻
